臺灣高等法院臺南分院刑事裁定　　　　 100年度聲再字第11號
聲　請　人　池振亨
選任辯護人　盧奇南律師
上列聲請人因強盜等案件，對於本院98年度上訴字第467 號中華
民國98年6 月18日確定判決（第一審案號：臺灣嘉義地方法院97
年度訴字第374 號；起訴案號：臺灣嘉義地方法院檢察署97年度
偵字第1577號），聲請再審，本院裁定如下：
    主  文
再審之聲請駁回。
    理  由
一、聲請再審意旨略稱：
  (一)查被告雖於97年2 月23日自行向嘉義市警察局第二分局長竹
    派出所自首，坦承「渠與共同被告莊志成於97年2 月4 日、
    以販售年度郵冊為由，使用0000000000號行動電話撥打被害
    人巫天富所有0000000000號行動電話，約巫天富於同日下午
    3 時30分，在嘉義市○區○○○路367 巷「福懋加油站」對
    面交易，成功約出巫天富後，由莊志成駕駛車牌號碼IC-040
    5 號自小客車載渠到約定地點等候與巫天富見面，於同日下
    午4 時左右，巫天富拿一帆布包到達約定地點，被告先拿一
    本郵冊給巫天富看，續而佯稱其餘郵冊置於後車廂，隨即打
    開後車廂給巫天富查看，而坐在自小客車駕駛座之莊志成手
    持槍支趁機敲打巫天富頭部，並要巫天富上車，但巫天富以
    手反抗，莊志成就持槍多次打巫天富頭部，至巫天富倒地，
    莊志成趁機將巫天富所有帆布包帶離現場」等情。惟查本件
    行為純係莊志成所提議，莊志成提議後被告立即表示拒絕，
    以免涉法，嗣因被告有把柄在其手上，且莊志成一再威脅要
    將把柄告知友人及家屬，以致心感惶恐，始虛予應付，應允
    其要求，勉強配合與之同行，但被告始終並無與莊志成有共
    同犯意之聯絡，且徵諸被告於97年8 月28日在第一審審理時
    ，亦已供稱「... 當時我是因為有把柄在綽號「大貼（即莊
    志成）」的手上，所以他要求我去搶，我才配合他，我真的
    沒有要行搶的意圖，是綽號大貼以把柄威脅我，說「我若不
    配合，就要告訴家人，且要對我不利」云云。由此供述已足
    以證明被告並無與莊志成有共同犯罪之犯意聯絡，至為明確
    。
  (二)次查，共同被告莊志成於98年1 月20日在第一審審理時，雖
    供稱本件行為係被告所提議，被害人不上車，被告就把被害
    人壓倒在地上，並用手勒住被害人的脖子云云，完全與事實
    不符，按被害人身體強壯高大，而被告身體瘦小且無縛雞之
    力，依諸常情，豈能勒住被害人脖子，將之壓倒於地之可能
    ，更見莊志成所供純屬避重就輕，而欲將全部責任推給被告
    ，亦至為明確。乃原確定判決就此既未詳加調查，或命對質
    ，率而遽予為被告不利之認定。從而本件顯有再審之理由，
    並免冤抑。
  (三)徵諸被害人巫天富於97年2 月4 日在嘉義市警察局第二分局
    長竹派出所訊問時供稱：「我因遭受2 名年籍不詳男子對我
    恐嚇取財，所以到派出所報案接受警方製作調查筆錄。」「
    於97年2 月4 日16時06分許，在嘉義市○區○○○路367 巷
    12號持槍恐嚇我。」「於是該名男子就走到該車後方打開後
    置物箱，我就看到有幾個箱子，然坐在駕駛座之那名男子就
    下車持槍背對著我，叫我要去他們車內，我當時因害怕，不
    敢去他們車內，那二名男子看我不願意配合他，坐在駕駛座
    的持槍男子，拿槍比我的後腦，恐嚇我叫我攜帶之小帆布袋
    交給他，會對我開槍，我很害怕小帆布袋就讓他拿去，他要
    逃走時因緊張，槍內之彈夾就掉下來。」「沒有對我開槍，
    只有拿槍的男子拿槍恐嚇我，叫我拿出財物」云云。又於97
    年3 月13日在檢察官訊問時供稱：「拿槍那個人叫我上車，
    我不願意在抵抗，前座的人拿槍打我的頭，後來彈夾掉了，
    二個人又把我壓在地上，把我帶的小包包搶走就跑了」云云
    。續再於97年8 月28日在第一審審理時供稱：「我就陪同他
    走到後面的行李箱去看，坐在駕駛座的莊志成就下車來，莊
    志成就拿槍叫我上車，我抵抗不上車，莊志成就用槍敲我的
    後腦部，那時我覺得頭有點痛，我腳、手著地，就趴下來，
    然後莊志成就搶我的皮包就跑了。」「（莊志成是否趁你趴
    下來時拿起你的皮包？）對。」「（當時他拿走你的皮包時
    ，你是否有反抗？）因為當時大約5 秒鐘左右，我一時反應
    不及，我趴下後他們拿走就跑了。」「因為莊志成很高大，
    所以我就趴下去，因事發時間很短暫，也可能我自己趴下。
    」等情。從以上被害人巫天富之供述，已足以證明被告莊志
    成僅持槍恐嚇，且被害人雖受恐嚇，但被害人巫天富在主觀
    上並未致不能抗拒，且其帆布袋係莊志成於被害人巫天富受
    恐嚇趴下時，帆布袋掉落地上，趁機取走，亦非強行掠取，
    至為明確。乃原確定判決就此有利於被告之證據，未詳加調
    查審酌，於法顯欠妥適。
  (四)再徵諸被害人巫天富於97年8 月28日審理時供稱：「被告要
    跑時，應該是很緊張，我感覺被告比較沒有參與感的意思，
    他可能只是在旁邊看而已，應該是由莊志成做主導。」「他
    們搶完後，當時的狀況，我覺得被告可能很緊張，我感覺到
    被告當時有對我說：對不起，不是他、不是他」云云。暨被
    告於98年5 月4 日審理時亦當庭陳明在當時有向被害人說抱
    歉，並表示該筆錄有錄音存證請求查證勘驗該錄音光碟，但
    原確定判決就此裁判確定前已存在，且對被告有利之證據，
    竟置而不採，於法顯欠妥適，尤有再審之理由。
  (五)又查聲請人因身罹精神官能憂慮症，造成情緒低落、失眠、
    、焦慮、注意力不集中，目前仍繼續門診追蹤治療，此有財
    團法人天主教聖馬爾定醫院診斷書可稽。是以聲請人因身罹
    精神病症精神焦慮，且無法集中注意力，因此對任何事情均
    無法正確判斷，尤無實施犯行之能力，從而聲請人與莊志明
    之間顯無共同之犯罪聯絡與故意，也至為明確。
  (六)末查，於本件行為前被告已分別向調查單位反應，並向嘉義
    市警察局第二分局長竹派出所員警柯嘉恩報告，請其抓通緝
    犯，其向調查單位及警方之報告，目的是希望警方能盡速逮
    捕莊志成，期免被告受其威脅實施犯罪，詎警方竟未置理，
    以致未能防阻莊志成之犯意行為，進而危害被告，深感遺憾
    。苟警方於被告反應後，能立即逮捕莊志成，則本件犯行就
    無從實施，從而此項有利於被告之證據，經被告於審理中要
    求傳喚證人柯嘉恩，竟未獲傳喚，以致被告含冤莫白。綜上
    所述，爰依刑事訴訟法第420 條第1 項第6 款之規定，聲請
    再審。
二、按有罪之判決確定後，因發現確實之新證據，固得依刑事訴
    訟法第420 條第1 項第6 款為受判決人之利益聲請再審。惟
    所謂「發現確實新證據」，係指該證據於事實審法院判決前
    業已存在，為法院、當事人所不知，不及調查斟酌，至其後
    始行發現，且就證據本身形式觀察，固不以絕對不須經過調
    查程序為條件，但必須顯然可認為足以動搖原有罪之確定判
    決，而為受判決人無罪、免訴、免刑或輕於原判決所認罪名
    之判決者為限。亦即該「新證據」須可認為確實具有足以動
    搖原確定判決，而對受判決人為更有利判決之「確實性」外
    ，尚須具備該證據係在事實審法院於判決前已存在，因未經
    發現，不及調查斟酌，或審判時未經注意，至其後始行發現
    之「嶄新性」特質，二者均屬不可或缺，倘若未具備上開「
    確實性」與「嶄新性」二種聲請再審新證據之特性，即不能
    據為聲請再審之原因（最高法院90年度台抗字第71號裁定參
    照）。再按證據之取捨，法院有自由判斷之職權，倘被害人
    、證人、或被告之陳述有部分前後不一致，或相互間有所歧
    異時，究竟何者為可採，何者為不足採，法院原得本其自由
    心證予以斟酌取捨。原審採用不利於被告之供述為判決之基
    礎，而捨棄不採彼等所為有利於被告之供述，若無違經驗法
    則或論理法則，雖原判決未敘明捨棄不採彼等所為有利於被
    告供述之理由，亦顯然於判決之結果無影響，自不容任意指
    為違法（最高法院78年度台上字第104 號判決意旨參照）。
三、經查：
  (一)聲請再審意旨指稱：本案純係莊志成所提議，被告乃受莊某
    脅迫始虛予應付，勉強配合同行。此外，聲請人因罹精神焦
    慮症，注意力無法集中，因此對任何事情均無法正確判斷，
    尤無實施犯罪之能力，故並無與莊志成間有強盜之犯意聯絡
    。並以被害人身強體壯，而被告身材瘦小，顯無勒住被害人
    脖子，並將之壓倒於地之可能。且被害人巫天富於原審亦證
    稱本案應該是由莊志成主導云云為其佐證。另指稱莊志成僅
    持槍恐嚇，被害人巫天富在主觀上並未致不能抗拒，且其帆
    布袋係莊志成於被害人巫天富受恐嚇趴下時，帆布袋掉落地
    上，趁機取走，亦非強行掠取，自不能論以加重強盜罪云云
    。惟查，原確定判決綜合全案卷證資料，本於事實審法院之
    推理作用，認聲請人即被告池振亨與莊志成共同犯攜帶兇器
    強盜罪犯行，業已敘明所憑之證據，復說明被害人巫天富當
    時知道莊志成拿槍逼迫其交出帆布包，聲請人池振亨有參與
    分擔壓制被害人在地上之行為，且係居於主導地位，無被迫
    參與犯罪之情形；又聲請人與身材較被害人壯碩之莊志成共
    同實行犯罪，莊志成手上又持有裝子彈之槍枝敲打被害人後
    腦，繼而將被害人壓制在地，強取其財物，依一般社會通念
    判斷，已至使被害人達不能抗拒程度，及認被害人於第一審
    之證述與之前陳述雖部分不盡吻合，乃事後接受聲請人請求
    而為避就迴護證述之心證理由。並對聲請人否認強盜，辯稱
    其係被迫參與犯罪，且未將被害人壓制在地，被害人亦未達
    不能抗拒之程度，所為與強盜罪構成要件有間各節，如何係
    飾卸之詞，詳加說明指駁。所為論斷，俱有卷存證據資料可
    稽。聲請再審意旨徒憑己見，或就原確定判決採證認事職權
    之適法行使，或已論斷明白之事項，再次指摘違背法令，並
    未敘明有何在事實審法院於判決前已存在，因未經發現，不
    及調查斟酌，或審判時未經注意，至其後始行發現之新證據
    存在。至聲請意旨指稱聲請人於98年5 月4 日審理時曾當庭
    陳明於案發當時曾向被害人說抱歉，並聲請勘驗錄音光碟云
    云。惟此節已據原確定判決敘明證人巫天富所書陳情書：「
    被告池振亨於案發時，不斷向本人道歉，應有苦衷，願池振
    亨得寬赦，並請撤回證人傳票」等語，原確定判決勾稽證人
    巫天富於警詢及偵查中之證詞，及上開陳情書等相關證據，
    因而認定證人巫天富已接受聲請人即被告池振亨之請求，對
    池振亨涉嫌部分為避重就輕之證述（原確定判決書第6、7頁
    ）。因此，縱再勘驗被告98年5月4日審理庭錄音光碟，認被
    告確曾於該期日供述於案發當時曾向被害人道歉等情無訛，
    亦與證人巫天富上開陳情書內容並無二致。此節既經原確定
    判決認定敘明於上，顯亦非原確定判決不及調查斟酌之新證
    據，自難據為聲請再審之理由。
  (二)聲請再審意旨復指稱：聲請人於本案發生前已向警調反應報
    告，惟未獲置理，至發生本案云云。惟無論聲請人是否為情
    治機關之線民，曾否協助警員或調查人員逮捕過通緝犯，有
    無領過線民費用等均與聲請人是否參與本件強盜犯行無關，
    不能阻卻違法。聲請人於第一審聲請傳喚證人柯嘉恩、謝檔
    明作證，並無必要，第一審判決已敘明無傳喚調查必要之理
    由，聲請人於第二審審理期間亦未再聲請傳喚調查，縱予傳
    喚調查，亦不足以動搖原有罪之確定判決。聲請意旨上開主
    張核亦非屬確實之新證據，自難據為聲請再審之理由。
四、綜上所述，再審聲請人確有強盜犯行，已經原判決確定在案
    。本件聲請再審理由及所提之證據，均非屬確實之新證據，
    且不足以動搖原確定判決之認定，揆之前開說明，並不合於
    刑事訴訟法第420 條第1 項第6 款之再審要件，揆之上開說
    明，本件再審之聲請，為無理由，應予駁回。
據上論斷，依刑事訴訟法第434條第1項，裁定如主文。
中    華    民    國   100    年    2     月    22    日
                  刑事第六庭    審判長法  官  董武全
                                      法  官  賴純慧
                                      法  官  林英志
以上正本證明與原本無異。
如不服本裁定，應於收受本裁定後五日內向本院提出抗告狀。
                                      書記官  魏安里
中    華    民    國   100    年    2     月    22    日